最高法院刑事判決　　　　　　九十六年度台上字第二三六二號
上　訴　人　台灣高等法院台南分院檢察署檢察官
上　訴　人
即　被　告　甲○○○
被　　　告　乙 ○ ○
上列上訴人等因被告等偽造文書案件，不服台灣高等法院台南分
院中華民國九十三年九月一日第二審判決（九十三年度上訴字第
三一號，起訴案號：台灣台南地方法院檢察署九十二年度偵字第
七九四八號），提起上訴，本院判決如下：
    主  文
原判決撤銷，發回台灣高等法院台南分院。
    理  由
本件原判決(一)、認定上訴人即被告甲○○○於民國八十二年間，
乘其配偶汪耀宗之母汪黃玉梅，寄居在其台南縣佳里鎮安西一三
六號住處，而代為保管汪黃玉梅所有台南縣佳里鎮農會（下稱佳
里鎮農會）00000000000000帳號之存摺及印章之
機會，基於意圖為自己不法所有之概括犯意聯絡，由甲○○○持
上開存摺及印章，未經汪黃玉梅同意，連續於如原判決附表編號
一至七所示之時間，前往佳里鎮農會，分別託請不知情之成年人
在活期存款取款條填上提款金額，於如原判決附表編號一之提款
存戶簽章處，託請不知情之成年人偽簽汪黃玉梅之署押一枚，並
盜蓋汪黃玉梅之印文一枚；於如原判決附表編號二至七之提款存
戶簽章處，盜蓋汪黃玉梅之印文各一枚，並託請不知情之人共同
偽造取款條七紙，持以行使交付該農會承辦人員，使彼等陷於錯
誤而交付如原判決附表編號一至七所示之金額，足生損害於汪黃
玉梅。甲○○○復承上開之概括犯意聯絡，於汪黃玉梅九十二年
一月五日過世後之翌日，未經汪黃玉梅之全體繼承人之同意，持
上開存簿及印章至上開農會，託請不知情之人在如原判決附表編
號八所示之活期存款取款條上填寫金額，盜蓋汪黃玉梅之印文一
枚，而偽造取款條一紙，持以行使交付該農會承辦人員，使農會
承辦人員陷於錯誤而如數交付金錢，足生損害於汪黃玉梅之繼承
人汪仙分、汪香桂、汪阿月、汪福春等人等情。因而撤銷第一審
判決，改判論處甲○○○連續行使偽造私文書，足以生損害於他
人罪刑。(二)、另以公訴意旨略以：被告乙○○與甲○○○基於共
同意圖為自己不法所有之概括犯意聯絡，由乙○○持甲○○○所
交付上開帳戶之存摺及印章，先後前往佳里鎮農會，偽造如原判
決附表一至八所示之活期存款取款條，於詐領得如原判決附表一
至八所示之款項後，將之轉交於甲○○○，足以生損害於汪黃玉
梅及汪仙分、汪香桂、汪阿月、汪福春等人。因認乙○○涉共犯
刑法第二百十六條、第二百十條行使偽造私文書、第三百三十九
條第一項詐欺取財罪嫌。惟經審理結果，不能證明乙○○犯罪。
因而撤銷第一審判決，改判諭知乙○○無罪，固非無見。
惟查：(一)、有罪判決書所記載之犯罪事實，為論罪科刑適用法律
之基礎，故凡與適用法令有關之重要事項，必須詳加認定，明確
記載，然後於理由內敘明認定犯罪事實所憑之證據及認定之理由
，始足為適用法令之依據。原判決事實欄或記載：甲○○○基於
意圖為自己不法所有之概括「犯意聯絡」（原判決第二頁第六行
），．．．．託請不知情之人「共同」偽造如原判決附表一至七
所示之取款條七紙（原判決第二頁第十一行）．．．．．，甲○
○○於汪黃玉梅過世後，復承上開之概括「犯意聯絡」，偽造如
原判決附表八所示之取款條（原判決第二頁第十四行）等情；或
又記載：甲○○○係分別「託請不知情之成年人」，以如原判決
事實欄所載之方式，偽造如原判決附表所示之取款條八紙，持向
佳里鎮農會詐領得其上所載款項等情。則其究係認定甲○○○與
各該不詳之成年人間，為具有犯意聯絡及行為分擔之共同正犯關
係？抑係認定甲○○○與各該不詳之成年人間，並不具有犯意聯
絡及行為分擔之共同正犯關係？其於事實欄前後之認定記載，不
盡明確一致，事實有欠明瞭，不足為適用法律之依據，尚有未合
。(二)、審理事實之法院，對於依法應行調查之證據，應詳為調查
，然後綜合調查所得之證據，本於經驗法則以定其取捨，並將取
捨證據及得心證之理由於判決內詳為說明。故證據雖已調查而尚
有其他依法應行調查之證據未經調查者，仍難遽為被告有利或不
利之認定。原判決認定甲○○○有前揭犯行，係依憑甲○○○於
檢察官偵查中明確供承：如原判決附表編號一至八共八筆金額，
確未經汪黃玉梅之同意去提領（原判決第三頁第十一至十二行）
等情，為其主要論據之一。然甲○○○於事實審法院審理中否認
有偽造文書及詐欺等犯行，辯稱：伊是經汪黃玉梅同意才領取各
該款項等語，而稽諸甲○○○於檢察事務官同次詢問中先則辯稱
：．．．．．汪黃玉梅有同意伊去領（九十二年度發查字第一三
四九號卷第三十一頁），嗣對檢察事務官詢問：是否共八筆金額
二十八萬元，都未經汪黃玉梅同意就要乙○○去領？則又答稱：
是的（同上卷第三十二頁）。甲○○○於檢察事務官詢問時何以
前後供述不一，其於檢察事務官詢問時所供述之真意究竟如何，
其與本件事實如何及如何為法律之適用攸關，自應詳予調查釐清
論述說明。乃原審就上情未詳予調查釐清，逕援引甲○○○於檢
察事務官詢問時部分供述之內容，為不利甲○○○認定之主要依
據，其查證未盡且理由欠備，遽行判決，亦有未合。(三)、原判決
為乙○○無罪之諭知，係以乙○○於檢察官偵查中雖曾供承犯行
，然其於原審審理中辯稱：伊之前因沒有看到各該取款條，伊之
前曾幫甲○○○領錢，後來看到各該取款條才發現不是伊寫的等
情，堪以採信（原判決第七頁第三至九行），為其主要論據之一
。然乙○○於第一審審理中，就於原判決事實欄所載時地，提領
汪黃玉梅在佳里鎮農會存款之事實，並不否認（第一審判決第二
頁第十七至十八行）；而第一審於審理期日向被告二人提示佳里
鎮農會所函送如原判決附表所示之取款條等，供被告二人辨識並
訊問被告二人有何意見？甲○○○答稱：「沒錯，是我叫乙○○
去領的，是這本存摺沒錯」，乙○○答稱：「沒意見」（第一審
卷第十七頁）等情。第一審判決及審判筆錄之上開記載是否俱屬
事實？苟第一審判決及審判筆錄之上開記載俱屬事實，則乙○○
辯稱：伊因未看過如原判決附表所示之取款條，才承認領取汪黃
玉梅存款等情，是否確屬事實，即尚非無疑義，仍待調查釐清論
述說明。而上情與乙○○是否有檢察官所指之犯行，及其與甲○
○○間是否有犯意聯絡及行為分擔之共同正犯關係攸關，自應詳
予調查釐清論述說明。乃原審就上情未詳予調查釐清論述說明，
逕予論斷乙○○上開辯解各情堪以採信，而為乙○○無罪之諭知
，其查證未盡且理由欠備，遽行判決，難昭折服。檢察官及甲○
○○上訴意旨分別指摘原判決不當，尚非全無理由。按第三審法
院應以第二審判決所確認之事實為判決基礎，刑事訴訟法第三百
九十四條第一項前段定有明文。原判決上述之違背法令，影響於
事實之確定，本院無可據以為裁判，應將原判決撤銷，發回原審
法院更為審判。原判決關於甲○○○及檢察官指乙○○詐欺取財
部分，原判決及檢察官均認與彼等二人所犯及涉犯行使偽造私文
書部分，具有牽連犯裁判上一罪之關係，基於審判不可分之原則
，應併予發回，附此敘明。
據上論結，應依刑事訴訟法第三百九十七條、第四百零一條，判
決如主文。
中　　華　　民　　國　九十六　年　　五　　月　　三　　日
                      最高法院刑事第一庭
                          審判長法官  董　明　霈
                                法官  林　茂　雄
                                法官  張　祺　祥
                                法官  呂　永　福
                                法官  洪　文　章
      本件正本證明與原本無異
                                      書  記  官
中　　華　　民　　國　九十六　年　　五　　月　　十　　日
                                                      Ｅ
